【裁判字號】    94,保險,15
【裁判日期】    951114
【裁判案由】    給付保險理賠金
【裁判全文】
臺灣彰化地方法院民事判決  94年度保險字第15號
原      告    乙○○
訴訟代理人    丙○○
被      告    南山人壽保險股份有限公司
法定代理人    戊○○
訴訟代理人    甲○○
              丁○○
上列當事人間請求給付理賠保險金事件，本院於民國95年10月31
日言詞辯論終結，茲判決如下：
    主      文
原告之訴及假執行之聲請均駁回。
訴訟費用由原告負擔。
    事實及理由
一、原告起訴主張：原告於民國85年5月20日以自己為被保險人
    及受益人，向被告投保南山康寧終身壽險，保險金額為新台
    幣 (下同) 101 萬元，保單除終身壽險之主契約外，尚包括
    附加之住院醫療補償保險及個人人身意外傷害保險，保險金
    額為200萬元，原告92年4月初，在自宅因夜晚睡覺時遭小孩
    睡夢中踢傷左眼，並於同年4月3日前往明明眼科診所（下稱
    明明眼科）就診，經診斷後為左眼視神經發炎，雖經藥物治
    療然視力卻日漸衰弱，終致左眼完全失明，依上開保險契約
    附約中殘廢程度及保險金給付表，原告之身體狀況係屬該表
    中第4級之程度，則被告應給付保額之百分之30即60萬元，
    惟被告卻以被保險人之殘廢非因意外所致拒不理賠，雖經調
    解並由相關之醫生證明所謂之視神經發炎非係由疾病所引發
    ，仍未獲被告回應，且倘無法判定失明之原因是否係疾病所
    致，則依契約應認係因意外所致，為此本於系爭保險契約及
    附約之法律關係，請求被告如數給付保險理賠金及遲延利息
    。並聲明：(一)被告應給付原告60萬元及自起訴狀繕本送達之
    翌日起按年息百分之5計付利息。(二)訴訟費用由被告負擔。
    (三)如為勝訴之判決，願供擔保請准宣告假執行。
三、被告則以：
 （一）依南山個人人身保險附約保單條款第5條保險範圍之約定
       「被保險人於本附約有效期間內，因遭受意外傷害事故
       ，致其身體蒙受傷害而致殘廢或死亡時，依照契約的約
       定，給付保險金。前項所稱意外傷害事故，指非由疾病
       引起之外來突發事故。」及第7條殘廢保險金的給付之約
       定「被保險人於本附約有限期間內遭受第5條約定之意外
       傷害事故，自意外傷害事故發生發生之日起180  日以內
       致成附表所列28項殘廢程度之1，本公司給付殘廢保險金
       ，其金額按該表所列之給付比例計算。」是依上開條款
       規定，除係被保險人於保險期間確因遭受非由疾病引起
       之外來突發事故而致殘廢，方符合保險給付之要件。
 （二）按當事人主張有利於己之事實者，就其事實有舉證之責
       任，民事訴訟法第277條前段定有明文，又如係由原告主
       張有權利者，應先由原告負舉證之責，若原告先不能舉
       證，以證實自己主張之事實為真實，則被告就其抗辯事
       實，即令不能舉證，或其舉證尚有瑕疵，亦應駁回原告
       之請求 (最高法院17年度第917號判例參照) 。則原告欲
       請求給付意外殘廢保險金，必先證明被保險人即原告之
       殘廢，確係遭受意外傷害所致，然就原告前所提之醫院
       診斷書並無記載原因，則該診斷書僅能證明原告罹患左
       眼視神經炎、左眼視神經萎縮等疾病之事實。
 （三）復依94年9月5日 (94)醫鑑字第1029號法務部法醫研究所
       （下稱法醫研究所）法醫文書審查鑑定書鑑定經過第6點
       ，亦認「本案應指定第三方之準醫學中心以上之眼科專
       家客觀檢查後續病程包括復原或惡化後再確認患者是否
       確有視力喪失之事實」，原告是否有視力喪失之事實尚
       未確定，於原告無法證明其符合系爭保險條款第4級之「
       一目視力永久完全喪失」之事實前，被告不負給付之責
       ，縱經證實原告之一目視力已完全喪失者，然依保單條
       款之規定，仍需殘廢事實係因遭受意外所致，此由鑑定
       報告書鑑定經過第5點所述「若傷者無眼結膜出血、眼壓
       無增高、眼球無出血等證據，似較無法支持有外力直接
       傷及左眼視乳突之可能性」，可證原告左眼受傷之情事
       較無可能係受外力所致。
 （四）依行政院國軍退除役官兵輔導委員會臺中榮民總醫院  (
       下稱台中榮總)雖於94年10月24日提出鑑定書指出「易員
       左眼視神經萎縮，疑因外傷造成。…」惟就該鑑定書之
       意見，僅係榮總醫院鑑定原告目前左眼視力喪失之程度
       ，並非鑑定該障害之形成原因，況台中榮總在無原告之
       就診病歷資料參考情形下，何能判定形成原因？嗣其94
       年12月5日之回函表示「其判斷依據係依原告口述病史，
       該院並無法確定正確原因為何」，則台中榮總先前之函
       覆原告疑因外傷造成，係因原告口述而得之結論，並無
       其他醫學上之根據，仍無法證明原告係因遭受意外傷害
       事故致成身體殘廢之事實等語置辯。並聲明：請求駁回
       原告之訴；訴訟費用由原告負擔；如受不利判決，被告
       願供擔保，請准免予假執行。
三、兩造不爭執事項：
  （一）原告確於85年5月20日向被告投保「南山康寧終身壽險
        」，並附加簽訂「南山個人人身意外傷害保險」附約。
        如原告因意外傷害致一目視力永久完全喪失之第四級第
        15項殘廢，被告應給付原告附約「南山個人人身意外傷
        害保險」保險金200萬元之百分之30即60萬元。
  （二）原告目前左眼之視力只能辨別眼前10公分手影，且無法
        再恢復其功能。
四、本件之爭執事項：
    造成原告左眼視力喪失之原因係由外力或者疾病所致？
五、法院之判斷：
  （一）按當事人主張有利於己之事實者，就其事實有舉證之責
        任，民事訴訟法第277條定有明文。本件系爭保險附約
        約定，原告於附約有效期間內，因遭受意外傷害事故，
        致其身體蒙受傷害致成殘廢，被告始負給付保險金之義
        務，且所稱意外傷害事，係指非由疾病引起之外來突發
        事故而言，由此可知，被告僅於原告因約定之非由疾病
        所引起之「外來」、「突發」事故受傷致殘廢時，始負
        有給付保險金責任，並非就保險契約期間內所發生之「
        所有殘廢」事故均負理賠責任。本件原告既主張被告應
        依前開保險附約給付殘廢保險金，則依系爭保險契約約
        定及舉證責任分配原則，其自應就權利發生要件，即其
        遭遇外來、突發之意外事故，並因此意外事故致生其所
        主張一目視力永久完全喪失之殘廢結果的原因事實，負
        舉證責任。
  （二）查原告係主張其於93年4月初某日夜晚（註：依原告所提
        明明眼科之診斷證明書所載應為同年3月31日發生），於
        家中睡覺時被小孩在睡夢中踢傷左眼，並於同年、月3日
        前往明明眼科診所就診，經診斷為左眼視神經炎，嗣原
        告因視力未恢復，又於同年、月21日前去彰化基督教醫
        院（下稱彰基醫院）治療，經診斷為左眼中心視網膜靜
        脈阻塞及視神經炎，且原告起訴後，本院經兩造同意下
        ，就原告視力之現況及有無回復視力之可能，送請台中
        榮總鑑定後，確認原告左眼視神經已嚴重萎縮、變白，
        無法再恢復其功能，左眼視力只能於眼前10公分辨別手
        影之事實，為兩造所不爭執。惟被告否認原告左眼失明
        係因外來、突發之意外事故所造成，而原告就此僅主張
        其係於半夜睡覺時，遭小孩在睡夢中踢傷等語，依其所
        述，顯未能就此事實負舉證證明責任，亦難就此事實進
        行查證確認，故本院僅能就原告當初前去就醫之傷情據
        以研判原告左眼視力喪失之原因。
  （三）經查：本院於會整原告最初就醫之明明眼科及彰基醫院
        之病歷資料後，經兩造同意，送請法醫研究所鑑定原告
        左眼視神經萎縮是否為外力所造成，該所鑑定之結論認
        為，依彰基醫院檢查血管及眼視力似無重大解剖結構之
        血管疾病，須再查明原告當時有無眼結膜出血、眼壓增
        高、眼球出血等證據，否則較無法支持有外力直接傷及
        左眼視乳突之可能性等語，有該所鑑定報告附卷可參；
        本院就此再向明明眼科及彰基醫院函查原告當初就診時
        ，有無發現眼結膜、眼球出血及眼壓增高等情，明明眼
        科函覆原告當初就診時，並無該等狀況，而彰基醫院亦
        答覆原告最初就診時，並無眼壓增高、結膜出血之情形
        ，但有視神經水腫、視網膜出血及視網膜血管擴大等情
        況等語，亦有該等院、所之回函在卷可查，顯見原告最
        初就診時，左眼並無法醫研究所所列舉外力造成左眼受
        傷之情況；雖本院另請台中榮總鑑定原告左眼目前之視
        力狀況時，台中榮總於鑑定報告中提及原告左眼視神經
        萎縮疑因外傷所造成，然本院再進一步函請其詳述如此
        記載之判斷依據時，該院回稱此係依原告之自訴而記載
        ，因鑑定時與發生之時間相隔久遠，無法再精確判定是
        否為外傷所造成等語，有該院95年6月27日中榮醫企字
        第0950008704號函附卷為憑。是依原告最初就診之傷情
        而言，顯無法據以認定為遭外力所造成。是以，原告就
        其主張左眼失明係因遭其子踢傷所致，舉證顯有未足。
        從而，原告主張依系爭保險附約關係，於請求被告給付
        60萬元及利息，為無理由，應予駁回。
六、原告已受敗訴判決，其假執行之聲請，即失所附麗，應併予
    駁回。
七、本件事證已明確，兩造其餘攻擊防禦方法及舉證，於判決結
    果不生影響，自毋庸一一論列，附此敘明。
八、訴訟費用負擔之依據：民事訴訟法第78條。
中    華    民    國   95     年    11    月    14    日
                  民事第一庭    法  官  葛永輝
以上正本係照原本作成。
如對判決上訴，應於判決送達後20日內向本院提出上訴狀。
中    華    民    國   95     年    11    月    14    日
                                書記官  田慧賢


司法院資訊處製作；財團法人民間司法改革基金會備份。
